最高法院刑事判決　　　　　　　　　　　　　　　八十八年度台上字第四八○○號
　　上　訴　人　甲○○
　　　　　　　　乙○○
右上訴人等因殺人案件，不服台灣高等法院台南分院中華民國八十八年六月十六日第
二審更審判決（八十八年度上重更(二)字第一四七號，起訴案號：台灣台南地方法院檢
察署八十六年度偵字第一一六九○、一二五七八號），提起上訴，本院判決如左：
    主  文
原判決撤銷，發回台灣高等法院台南分院。
    理  由
本件原判決認定上訴人甲○○曾因妨害自由案經台灣高雄地方法院通緝，於民國八十
六年四月十五日為台南縣警察局玉井分局緝捕歸案，遭押多日。嗣經法院准予保釋
，乃懷疑係平日酒友毛正雄密告行蹤而被捕，因而懷恨在心，伺機報復。同年九月六
日下午二時許，甲○○與黃邱月秀及其弟即上訴人乙○○，三人共同駕駛小貨車，至
台南縣官田鄉○○○路邊之「令宜檳榔攤」與王漢文等人一同飲酒；甲○○又記起前
隙，乃與黃邱月秀駕車至毛正雄住處，與毛正雄喝二瓶啤酒後，甲○○藉故邀毛正雄
同往「令宜檳榔攤」。毛正雄不疑有詐，自行駕車隨同甲○○車輛前往「令宜檳榔攤
」飲酒。席間甲○○質問毛正雄有無向警方密告行蹤，毛正雄極力否認，乙○○不滿
毛正雄說詞，拿酒潑向毛正雄，說：「你要死了，還不知道」，經王漢文等人勸阻，
乙○○始隱忍未發；甲○○復向毛正雄稱：「這個結是你結的，需要你自己解」，乃
強邀毛正雄另往他處解釋清楚，毛正雄迫於無奈遂坐上甲○○車上，乙○○坐駕駛座
，甲○○坐右前座，毛正雄則坐於二人中間，黃邱月秀另坐於後車廂內，甲○○命乙
○○開車，往台南縣南化鄉關化村九鄰西阿里關一九九號渠等平日工作之工寮駛去。
途中甲○○一再逼問毛正雄有無密告，並動手毆打毛正雄頭部數下，毛正雄難奈痛楚
，屈從稱是，甲○○更滿心不悅，於同日十七時三十分許，車行至工寮，甲○○令黃
邱月秀進入工寮內不得外出探看。甲○○與乙○○二人，基於共同殺人之犯意，強押
毛正雄下車，先以拳頭毆打毛正雄洩憤，毛正雄欲逃離，甲○○將毛正雄架住，並命
乙○○取來約二公尺長之鐵狗鍊一條，將毛正雄雙手、脖頸繞一圈，面向車體緊綁
在小貨車右後車架上；乙○○則持伊等所有之扁擔一支，朝毛正雄背部及頭部亂棒揮
打，致其受有「左頂枕部頭皮下局部出血、顱底左中顱窩有少量硬腦膜下腔出血、左
側肋膜腔後下方肋膜及軟組織出血」之傷痕，因而陷於昏迷。甲○○、乙○○二人見
毛正雄嘴唇發黑，乃將其解下，平放在工寮前廣場前，置之不理，毛正雄終因出血過
多且未送醫診治，導致「鈍力性顱腦及軀體損傷」而死亡等情。因而將第一審關於甲
○○、乙○○殺人部分之判決撤銷，仍論處其共同殺人罪刑。固非無見。惟查：(一)第
二審法院於審判期日，審判長於命上訴人陳述上訴要旨後，應就被訴事實一一詳問被
告，授以被告辯明犯罪嫌疑之機會，並陳述有利事實之證明方法，以便審判長於調查
證據程序中一併予以調查，刑事訴訟法第九十六條定有明文。尤以本件為判處死刑及
無期徒刑攸關生命、終身監禁之重大刑事案件，對於上開訴訟程序更應嚴予遵守。乃
原審於審判期日，審判長僅概括籠統訊問上訴人等：「對原審判決認定之犯罪事實有
何意見﹖」，未就被訴事實一一詳細訊問上訴人等，上訴人等自無從辨明犯罪嫌疑之
機會並陳述其有利事實之證明方法，其所踐行之訴訟程序，非無瑕疵可指。(二)採為判
決基礎之訴訟資料，必須經過合法調查程序，以顯出於審判庭者，始與直接審理主義
及言詞辯論主義相符，否則其所踐行之訴訟程序，即屬違背法令。故卷宗內之筆錄及
其他文書可為證據者應向被告宣讀或告以要旨，證物應示被告令其辨認，刑事訴訟法
第一百六十四條、第一百六十五條復著有明文。核閱原審審判期日審判筆錄，對於採
為判決基礎之證物扁擔一支並未提示令上訴人辨認。又勘驗筆錄、相驗屍體證明書、
解剖報告書、相片及證人林宏進、洪頂力、杜仁豐之證詞亦均未向上訴人宣讀或告以
要旨。甚至將毛信傑之指訴誤載為死者毛信雄（見原審上重更(二)卷第九○－九四頁）
，均難謂無應於審判期日調查之證據而未予調查之違法。(三)有罪之判決書，應記載對
於被告有利之證據不採納之理由，如漏未記載，即有判決不載理由之違背法令，刑事
訴訟法第三百十條第二款、第三百七十九條第十四款分別定有明文。乙○○於警局曾
供稱：「我因替我哥哥甲○○打抱不平，基於一時氣憤要教訓毛正雄，而闖下大禍」
；復於檢察官初訊時供謂：「我大哥（指甲○○）叫我從貨車上取下扁擔毆打毛正雄
，我打三、四下，我大哥叫我別下手太重，教訓一下就好」等語（見八十六年度相字
第一二五六號卷第八、二二頁），倘若不虛，甲○○囑乙○○「教訓」毛正雄洩憤，
不意乙○○竟將毛正雄毆打致死。甲○○是否有殺人之犯意，即有探求之餘地。此等
攸關殺人罪主觀要件之事項，乙○○上開供詞究為實情抑為其兄護卸責﹖原判決於
論處上訴人等共同殺人罪時，並未說明其不予採信之理由，自嫌理由欠備，本院前次
發回意旨已有指明，原審仍漏未記載，致判決之瑕疵，依然存在，殊有未合。(四)有罪
判決書，應於理由內記載適用之法律，刑事訴訟法第三百十條第七款定有明文。原判
決認定上訴人等所為，係犯刑法第三百零二條第一項之妨害自由罪及第二百七十一條
第一項之殺人罪，該二罪間有方法結果之牽連關係，應從一重之殺人罪處斷等情，惟
於論結欄卻漏引刑法第五十五條之法條，併嫌疏漏，以上為上訴意旨所指摘及本院得
依職權調查之事項，應認原判決仍有撤銷發回更審之原因。
據上論結，應依刑事訴訟法第三百九十七條、第四百零一條，判決如主文。
中      華      民      國    八十八    年      八     月    三十一    日
                              最高法院刑事第六庭
                                  審判長法官  紀  俊  乾
                                        法官  楊  商  江
                                        法官  黃  正  興
                                        法官  陳  東  誥
                                        法官  張  春  福
      右正本證明與原本無異
                                              書  記  官
中      華      民      國    八十八    年      九      月     一       日
                                                                      ：
